臺灣臺北地方法院民事判決　　　　　　　93年度訴字第4459號
原　　 告　丙○○
訴訟代理人 郭瑋萍律師
被　　　告 丁○○
　　　　　 乙○○
　　　　　 甲○○
共　　　同
訴訟代理人 吳麒律師
上列當事人間，請求返還借款事件，本院於94年9月15日言詞辯
論終結，判決如下：
    主  文
被告丁○○應給付原告新台幣參佰貳拾柒萬參仟壹佰伍拾元，及
其中新台幣貳佰萬元部分，自民國九十三年一月十四日起，又其
中新台幣壹拾柒萬參仟壹佰伍拾元部分，自民國九十二年十二月
二十五日起，又其中新台幣壹佰壹拾萬元部分，自民國九十二年
十月三十日起，各至清償日止，按年利率百分之六計算之利息。
原告其餘之訴駁回。
訴訟費用由被告丁○○負擔。
本判決於原告以新台幣壹佰零玖萬壹仟零伍拾元為被告丁○○供
擔保後，得假執行，但被告丁○○如以新台幣參佰貳拾柒萬參仟
壹佰伍拾元預供擔保後，得免為假執行。
原告其餘假執行之聲請駁回。
    事實及理由
一、按訴狀送達後，原告不得將原訴變更或追加他訴，但基礎事
    實同一者、擴張或減縮應受判決事項之聲明者，不在此限，
    民事訴訟法第255條第1項第2款、第3款定有明文。本件原告
    起訴時原請求被告丁○○給付原告新台幣（下同）3,273,15
    0元及自93年1月14日起至清償日止按年利率5％計算之利息
    ，惟原告93年11月19日以訴狀擴張應受判決事項，利息之請
    求由年利率5％擴張為6％，利息起算日亦提前如訴之聲明所
    示（見本院卷第15頁），核其所為，應屬聲明之擴張，揆諸
    上開法條所示，並無不合，自應准許；另原告復於93年11月
    19日時以訴狀（見本院卷第15頁）追加請求被告乙○○與甲○○負背書人責任，經核，原告前後聲明請求之基礎事實同
    一，且訴訟資料得以援用，依法亦應予准許。
二、原告起訴主張：原告執有被告丁○○所簽發，被告乙○○、
    被告甲○○共同及分別背書之支票四紙，發票日分別為93年
    1月14日、92年12月25日、92年10月14日、92年10月30日，
    金額分別為2,000,000元、173,150元、500,000元、600,000
    元之支票四紙（以下分別稱原證1、2、3、4號），金額共計
    3,273,150 元。而被告雖主張乙○○、甲○○之簽名乃訴外
    人林志中偽造，原告否認之，此亦不符常情，蓋被告丁○○
    既自承係其向原告借款，則借款人為被告丁○○，訴外人林
    志中無必要偽造他人文書。且依被告提出之被證2、被證3支
    票，總計多達13張支票，皆有被告甲○○為被告、乙○○背
    書），顯見此為被告等與原告往來皆有被告等互為背書之習
    慣，並無偽造簽名之事。另原告起訴主張之票款共4張，被
    告皆未能提出清償證明，僅提出與本案無關之金額，空言已
    返還系爭票款云云，惟實不容被告任意提出與本案無關之清
    償資料曚混，是被告既未清償系爭票款，亦無法提出本案系
    爭票款已清償之證明，故爰依票據之法律關係請求被告三人
    分別連帶給付如聲明所示之票款及其利息。並聲明：（一）
    被告丁○○、乙○○及甲○○應連帶給付原告200萬元及自
    93年1月14日起至清償日止按年利率6％計算之利息。（二）
    被告丁○○、乙○○應連帶給付原告173,150元及自92年12
    月25日起至清償日止按年利率6％計算之利息。（三）被告
    丁○○應給付原告110萬元及自92年10月30日起至清償日止
    按年利率6％計算之利息。（四）原告願供擔保，請宣告准
    予假執行。
三、被告則以：本件給付票款之原因關係應為消費借貸關係；而
    原告所提支票4紙，確由被告丁○○簽發後經由其岳父即訴
    外人林志中交付原告。惟其後背書人乙○○（即被告丁○○
    之配偶）及其兄甲○○之簽名，皆非乙○○及甲○○本人之
    簽名；應為林志中交付支票與原告之同時，經原告要求而由
    林志中偽簽其子女之簽名。另支票執票人對前手之追索權，
    逾四個月不行使而消滅，今原告對乙○○及甲○○直至94年
    2月3方列為追加被告，顯已罹於時效。原告4紙支票其後背
    書並非乙○○及甲○○本人為之，丁○○與原告間為直接前
    後手關係。而雙方之原因關係為消費借貸關係，惟依原告所
    提之匯款單，原告僅交付丁○○225萬元，其請求超過225萬
    元之部分，因原告並未交付，顯不得向丁○○請求，另前開
    225萬元之匯款，為約定借貸250萬元，原告預先扣除利息25
    萬元後交付，原告主張之借款92年1月14日之2,250,000元，
    被告應以編號7、8、10、11、12、13號之支票清償（7、8、
    10、11、12、13號合計為2,526,000元），即借貸225萬返還
    252萬，每一貨櫃27萬元利潤，原告於94年4月25日書狀中亦
    承認此點。且觀之匯款日為1月14日，還款支票為2月14日至
    7月14日，亦與每月計息之日期相當，足證7、8、10、11、
    12、13號支票確為返還92年1月14日借款之用。又被告丁○○經營之皇龍行結束營業前，原告曾至皇龍行將皇龍行10
    紙客票合計298628元提兌，惟於原告92年9月5日匯入乙○○帳戶909,628元之日期之前，被告交付10紙客票共計298,
    628元，於92年9月5日之後，應有清償之效力。綜上，背書
    人乙○○、甲○○之簽名為偽造，且被告已返還系爭票款，
    是原告之訴並無理由等語資為抗辯。並聲明：(一)原告之訴駁
    回。(二)如受不利判決，被告願供擔保請准免為假執行。
四、不爭執之事實：
    原告持有被告丁○○所簽發發票日分別為93年1月14日、92
    年12月25日、92年10月14日、92年10月30日，金額分別為
    2,000,000元、173,150元、500,000元、600,000元，並均因
    存款不足而退票，業據原告提出上開支票及退票理由單四紙
    為憑，此被告所不爭執，堪信為真實。
五、得心證之理由：本件依二造之主張陳述，二造之爭點厥為：
    （一）上開四紙支票，其中背書人即被告乙○○、甲○○之
    背書是否為真正？（二）就原告所提原證1、3號支票部分被
    告丁○○以已清償之抗辨事由對抗原告，是否可採？（三）
    就原告所提原證2、4之支票，被告否認收受借款，原告是否
    有相當之舉證？經查：
（一）按當事人主張有利於己之事實者，就其事實有舉證之責，
      民事訴訟法第277條定有明文。本見被上訴人提出蓋有嘉
      ○華公司圓形戳印之訂房單及支票，主張上訴人之前身嘉
      ○華公司積負其房租，上訴人則否認該圓形戳印為其印章
      ，依上說明，應由被上訴人負證明該圓形戳印為真正之責
      ，有最高法院76台上字第1881號判決可資參照。本件原告
      提出上開四紙支票，其中背書人乙○○、甲○○部分，被
      告否認為真正，自應由原告負舉證責任，惟原告僅陳稱：
      被告丁○○既自承係其向原告借款，則借款人為被告丁○○，訴外人林志中無必要偽造他人文書；且依被告提出之
      被證2、被證3支票，皆有被告甲○○、乙○○為被告背書
      ，顯見此為被告等與原告往來皆有被告等互為背書之習慣
      ，並無偽造簽名之事云云，依原告上開所述，本院尚無從
      認定上開支票其中被告甲○○、乙○○之背書確為真正，
      從而原告請求被告甲○○、乙○○應負背書人連帶給付票
      款責任，即不可採。
（二）就原告所提原證1、3號支票（票面金額分別為2,000,000
      元、500,000元）部分被告丁○○以已清償之抗辨事由對
      抗原告，是否可採？
 （1）按票據債務人就自己與執票人間所存直接抗辯之事由，固
      非不得執以對抗執票人，惟關於該直接抗辯事由之存在，
      依民事訴訴法第277條規定，應由為此抗辯之票據債務人
      負舉證責任，最高法院72年台上字第1941號判決要旨參照
      。
 （2）被告辯稱原告主張之借款92年1月14日之2,250,000元，其
      業以支票號碼CF0000000、CF0000000、CF0000000、CF000
      0000、CF0000000（見本院卷第175頁被告所提出附表編號
      7、8、10、11、12、13號）之支票清償借款（合計為2,52
      6,000元），即借貸225萬返還252萬，每一貨櫃27萬元利
      潤，觀之匯款日為92年1月14日225萬元，還款支票為92年
      2月14日至92年7月14日，每月計息之日期相當云云；惟原
      告主張被告所提出前揭附表編號7、8、10、11、12、13號
      支票清償與本案250萬元票款無涉，蓋原證1（見本院卷第
      18頁）支票到期日為93年1月14日、原證3支票到期日為92
      年10月14日，皆晚於被告所稱之清償日，若系爭債務已於
      92年7月14日清償，被告為何會開立原證1到期日93年1月
      14日、原證3到期日92年10月14日之支票交付與原告等語；
      經核，被告所提其附表編號7、8、10、11、12、13號支票
      ，其兌現日期為自92年2月14日至92年7月14日，而而原告
      所提系爭原證1支票到期日為93年1月14日、原證3支票到
      期日為92年10月14日，係在被告所稱清償日之後，若系爭
      票款已清償，何以會有被告所稱清償日之後之支票交付原
      告？且既已清償為何未取回支票？是原告主張被告提出之
      上開編號7、8、10、11、12、13號支票非清償本件支票，
      應屬可採，被告所稱已清償之抗辯，自不可採。
（三）就原告所提原證2、4之支票（金額各173,150元、600,000
      元部分），被告否認收受借款，原告是否有相當之舉證？
（1）被告辯稱依原告所提之匯款單，原告僅交付被告丁○○22
     5萬元，其請求超過225萬元部分，因原告並未交付，不得
     請求等語；原告主張被告向其借款946,300元，其於92年9
     月5日匯款，金額909,682元，被告丁○○開立(1)乙○○彰
     化銀行北中壢分行，金額600,000元，票號0000000，到期
     日92年9月30日（未兌現，後來以原證4金額600, 000元之
     支票換回，仍未兌現，故於本件請求）(2)華銀敦化分行，
     票據號碼0000000，金額165,000元，到期日92年10月25日
     (3)華銀敦化分行，票據號碼0000000，金額181,300元，到
     期日92年10月31日之支票共3紙以清償；前開三紙支票總額
     946,300元（6 00,000＋165,000＋181,300＝946,300）。
     其中，(2)(3)之二紙支票皆退票，前開已退二票據金額總計
     346,300元（16,500＋181, 300＝346,300）退票後，被告
     丁○○又開立台灣中小企銀中壢分行，票據號碼0000000，
     金額173,150元（已兌現）以及原證2（跳票），金額為
     173,150元（2紙支票總計346,300元）之支票為清償。故目
     前此筆借款，僅剩原證4及原證2尚未兌現，業據其提出安
     泰商業銀行匯款委託書（原證7號，本院卷第53頁）為憑，
     又經本院函查華南銀行敦化分行，票據號碼0000000，金額
     165,000元，及票據號碼0000000，金額181,300元之支票，
     均已退票，亦有華南銀行敦化分行94年4月12日（9 4）華
     敦化字第940044號函附卷可憑，經核，原告計算之數據始
     終一致，且與票款大致相符，應認原告主張係被告丁○○
     向其借款而開立支票為可採信。
（2）至被告丁○○辯稱原告提兌其支票10紙客票共298,628元，
     已生清償效力云云，惟原告主張上開客票係清償乙○○所
     開立之彰化銀行北中壢分行、票據號碼0000000、到期日92
     年9月28日、票面金額180,000，及彰化銀行北中壢分行、
     票據號碼0000000、到期日92年10月4日、票面金額90,000
     元之票款，該二張支票原告已代存銀行，經被告丁○○要
     求而撤票，業據原告提出撤票憑單為憑（原證8號，見本院
     卷第125頁、第126頁），則原告主張該10紙客票之清償與
     系爭支票無關，尚堪可採，且被告所稱10紙客票兌現數額
     298,628元與原證2、4支票票款金額亦不相符，尚難認原證
     2、4支票金額借款已因清償而消滅。
六、從而原告依票據法行使追索權，請求被告丁○○給付票款新
    台幣3,273,150元及分別自主文所載付款提示日起各至清償
    日止，按年利百分之六計算之利息，為有理由，應予准許。
    至被告請求被告李幼棉、甲○○連帶給付部分，為無理由，
    應予駁回。
七、假執行之宣告：
    原告及被告分別陳明願供擔保為假執行及免為假執行之聲請
    ，就原告勝訴部分，核無不合，爰分別酌定相當擔保金額宣
    告之，原告敗訴部分，假執行之聲請失其依據，應予駁回。
八、結論：本件原告之訴為一部有理由，一部無理由，依民事訴
    訟法第79條、第390第2項、第392條第2項，判決如主文。
中　　華　　民　　國　　94　　年　　10　　月　　6 　　日
                  民事第二庭  法　官　吳淑惠
以上正本係照原本作成。
如對本判決上訴，須於判決送達後20日內向本院提出上訴狀
中　　華　　民　　國　　94　　年　　10　　月　　7 　　日
                              書記官  蔡凱如
